---
title: Doenças Cardivasculares - Análise Exploratória
date: 2020-05-23
hero: "/images/hero-2.jpg"
excerpt: Explorando um banco de dados de doenças cardiovasculares.
authors:
  - Guilherme Almeida
---

```{r setup, include=FALSE}
knitr::opts_chunk$set(echo = TRUE)
library(DT)
```

## Introdução

Compreendendo uma gama diversa de patologias, as doenças cardiovasculares estão entre as mais letais do mundo - com estimativas chegando à [17.9 milhões](https://www.who.int/en/news-room/fact-sheets/detail/cardiovascular-diseases-(cvds)) de mortes anuais segundo a WHO. Os fatores de risco para doenças cardiovasculares como um todo variam de fatores modificáveis - como estilo de vida sedentário - até aqueles não modificáveis - como idade e histórico familiar.

O objetivo desse tutorial é explorar um banco de dados com 303 pacientes, alguns controle e alguns com alguma doença cardivascular, buscando observar correlações entre nossas variáveis e como elas se relacionam com a literatura atual.

Esse tutorial é voltado para pessoas na área da saúde com interesse em ciência de dados. Eu sempre buscarei explicar o máximo possível a parte da programação, facilitando o aprendizado e permitindo o foco na análise de dados.

Para realizar as análises, o software de escolha será a linguagem de programação [R](https://www.r-project.org). Leia o [nosso tutorial](/) de como instalar R na sua máquina se você já não o tem instalado.

## Entendendo o Banco de Dados

O primeiro passo, e talvez um dos mais importantes, é conhecer seus dados. Entender _como_ está estruturado o seu banco de dados é fundamental para qualquer análise.
Para responder essa pergunta e várias outras que faremos no decorrer desse tutorial, utilizaremos um conjunto de ferramentas chamado Tidyverse. Nele nós vamos encontrar ferramentas para carregar, manipular, analisar e plotar o nosso banco de dados.

Vamos carregar o `tidyverse`:

```{r}
library(tidyverse)
```

Para trabalhar com o nosso banco de dados, é preciso carregar ele para o R. Utilizaremos o método `read_csv` para salvar nosso banco de dados a uma variável chamada `heart`:

```{r results='hide'}
heart <- read_csv("data/heart.csv") %>%
  mutate(target = as.integer(target))
```

Em R, nós damos um valor a uma variável qualquer usando o sintaxe `variavel <- valor`.
No caso acima, nós lemos o banco de dados do arquivo `heart.csv` e dá esse valor à variável `heart`.

Podemos visualizar a tabela com o código 
```r
View(table)
```

```{r echo=FALSE}
datatable(heart)
```

A tabela gerada acima mostra um pouco do nosso banco de dados. Para facilitar o processamento dos dados, a tabela já veio encodificada em números, isto é, o sexo do paciente não é representado por valores de texto como "masculino" e "feminino", mas sim por valores numéricos: 0 representando o sexo feminino e 1 representando o sexo masculino. 

Isso é _extremamente_ comum em ciência de dados pelo simples fato de que computadores não entendem textos muito bem. Para fazer com que o computador consiga entender e analisar os dados, é preciso que eles estejam em forma numérica.

É comum também nomear as colunas com nomes sem espaço ou acentos que são, em um primeiro momento, complicados de interpretar. Mas lendo a especificação do banco de dados, descobrimos que essas são as colunas e seus respectivos significados:

 - `age`: idade do paciente
 - `sex`: sexo da paciente
 - `cp`: tipo de dor no peito que o paciente está sentindo (`1` = angina típica, `2` = angina atípica, `3` = dor não classificada como angina e `4` = sem dor)
 - `trestbps`: pressão sanguínea em repouso
 - `chol`: colesterol circulante (mg/dl)
 - `fbs`: hiperglicemia em jejum (> 120mg/dl)
 - `restecg`: alteração no eletrocardiograma em repouso
 - `thalach`: frequência cadiaca máxima (bpm)
 - `exang`: ocorrência de angina em exercírcio
 - `oldpeak`: depressão em ST em exercírcio
 - `slope`: tipo da curva ST (cima, baixo ou reta)
 - `ca`: número de vasos maiores revelados na fluoroscopia (entre 0 e 3)
 - `target`: presença de doença cardíaca no paciente (`0` = controle, `1` = paciente com doença cardiovascular)
 
 Normalmente, o próximo passo seria pré-processar o banco de dados: remover valores nulos, arrumar colunas inexistentes e todos os problemas que encontrarmos. Por sorte, eses banco de dados já veio pré-processado e pronto pra uso.
 
## Analisando Variações

Existem duas grandes maneiras de explorar o nosso banco de dados, uma sendo a análsie de **variância**, isto é, analisar o comportamento de uma coluna em vários pacientes. A outra seria analisar o comportamento de multiplas colunas em relação a vários pacientes, uma análise de **covariância**.

Antes de começarmos a misturar várias colunas, vamos analisar algumas colunas isoladamente observando a variância delas.

Uma maneira interessante de começar a análise desse banco de dados é explorar como o sexo influencia na presença de doença cardiovascular. Para isso, vamos começar analisando apenas a distribuição de pessoas do sexo masculino e feminino no nosso banco de dados:

```{r sex_dist}
ggplot(heart, aes(x = sex)) + 
  geom_bar(aes(y = ..count.. / sum(..count..))) +
  labs(x = "Sexo", y = "Quantidade (%)") +
  ggtitle("Distribuição do Sexo")
```

O processo de criar um gráfico no `ggplot` é divido em linhas de código que vão dizer um aspecto específico do gráfico. É como se cada linha fosse um "bloquinho" que diz um pouco sobre o gráfico, ao empilharmos vários bloquinhos nós temos um gráfico completo.

A primeira linha, `ggplot(heart, aes(x = sex))`, é uma espécie de base para o resto do gráfico: é nela onde o ambiente `ggplot` é criado com o banco de dados `heart`. Nela nós também dizemos ao R que o eixo X irá representar o sexo (`aes(x = sex)`).

A segunda linha, `geom_bar(aes(y = ..count.. / sum(..count..)))`, diz ao R que nós queremos criar um gráfico de barra aonde o eixo Y vai ser a razão da quantidade de pessoas de um sexo sobre o total de pessoas, ou seja, a porcentagem de pessoas daquele sexo. Nós usamos a fórmula `..count.. / sum(..count..)` pra calcular essa porcentagem.

Por fim, as últimas duas linhas são puramente estéticas. Elas dão legendas aos eixos X e Y e definem o título do gráfico. Perceba que sempre que nós vamos adicionar uma nova linha de código ao gráfico, é preciso terminar a linha anterior com `+`.

Enfim, voltemos ao gráfico. Como podemos observar, cerca de 70% das pessoas no nosso banco de dados são do sexo masculino e o restante do sexo feminino. Isso não nos diz muito sobre doença cardiovascular, mas nós podemos mudar isso.

Para entender melhor como cada sexo influencia na ocorrência de doença cardiovascular, plotaremos um gráfico de barra onde o eixo X vai, novamente, representar o sexo. Porém agora o eixo Y irá representar o número de pacientes com doença cardiovascular.

```{r}
ggplot(heart) + 
  geom_bar(aes(x = sex, y = target), stat = "bin", position = "dodge")
```
