---
title: Visualizando Doenças Cardiovasculares com Dados
date: 2020-06-05
hero: "/images/heart.png"
excerpt: Carregando e entendendo um banco de dados de doenças cardiovasculares.
authors:
  - Guilherme Almeida
---

```{r setup, include=FALSE}
knitr::opts_chunk$set(echo = TRUE)
library(DT)
```

## Introdução

Compreendendo uma gama diversa de patologias, as doenças cardiovasculares estão entre as mais letais do mundo - com estimativas chegando à [17.9 milhões](https://www.who.int/en/news-room/fact-sheets/detail/cardiovascular-diseases-(cvds)) de mortes anuais segundo a WHO. Os fatores de risco para doenças cardiovasculares como um todo variam de fatores modificáveis - como estilo de vida sedentário - até aqueles não modificáveis - como idade e histórico familiar.

O objetivo desse tutorial é explorar um banco de dados com 303 pacientes, alguns controle e alguns com alguma doença cardivascular, buscando observar correlações entre nossas variáveis e como elas se relacionam com a literatura atual.

Esse tutorial é voltado para pessoas na área da saúde com interesse em ciência de dados. Toda a parte de programação e estatísica será cuidadosamente explicada com esse público em mente.

Para realizar as análises, o software de escolha será a linguagem de programação [R](https://www.r-project.org). Leia o [esse tutorial](http://material.curso-r.com/instalacao/) de como instalar a linguagem R e o R Studio na sua máquina se você já não os têm instalado.

Além de ter o R instalado, é preciso baixar o banco de dados que utilizaremos nessa série de tutoriais [aqui](https://www.kaggle.com/ronitf/heart-disease-uci). 

Por fim, vamos instalar as ferramentas que utilizaremos para toda a análise. Basta digitar no console do R, que fica no canto inferior esquerdo do R Studio:

```r
packages.install("tidyverse")
packages.install("corrplot")
```

## Entendendo o Banco de Dados

O primeiro passo, e talvez um dos mais importantes, é conhecer seus dados. Entender _como_ está estruturado o seu banco de dados é fundamental para qualquer análise.
Para responder essa pergunta e várias outras que faremos no decorrer desse tutorial, utilizaremos um conjunto de ferramentas chamado Tidyverse. Nele nós vamos encontrar ferramentas para carregar, manipular, analisar e plotar o nosso banco de dados.

Vamos carregar o `tidyverse` e o `corrplot`:

```{r}
library(tidyverse)
library(corrplot)
```

Para trabalhar com o nosso banco de dados, é preciso carregar ele para o R. Utilizaremos o método `read_csv` para salvar nosso banco de dados a uma variável chamada `heart`.

O método `read_csv` espera uma string (texto) indicando o local do arquivo do banco de dados, que no _meu_ caso está em `"data/heart.csv"`, mas muito provavelmente ele estará em um local diferente na sua máquina:

```{r results='hide'}
heart <- read_csv("data/heart.csv")
```

Em R, nós damos um valor a uma variável qualquer usando o sintaxe `variavel <- valor`.
No caso acima, nós lemos o banco de dados do arquivo `heart.csv` e dá esse valor à variável `heart`.

Podemos visualizar a tabela com o código 
```r
View(table)
```

```{r echo=FALSE}
datatable(heart)
```

A tabela gerada acima mostra um pouco do nosso banco de dados. Para facilitar o processamento dos dados, a tabela já veio encodificada em números, isto é, o sexo do paciente não é representado por valores de texto como "masculino" e "feminino", mas sim por valores numéricos: 0 representando o sexo feminino e 1 representando o sexo masculino. 

Isso é _extremamente_ comum em ciência de dados pelo simples fato de que computadores não entendem textos muito bem. Para fazer com que o computador consiga entender e analisar os dados, é preciso que eles estejam em forma numérica.

É comum também nomear as colunas com nomes sem espaço ou acentos que são, em um primeiro momento, complicados de interpretar. Mas lendo a especificação do banco de dados, descobrimos que essas são as colunas e seus respectivos significados:

 - `age`: idade do paciente
 - `sex`: sexo da paciente
 - `cp`: tipo de dor no peito que o paciente está sentindo (`1` = angina típica, `2` = angina atípica, `3` = dor não classificada como angina e `4` = sem dor)
 - `trestbps`: pressão sanguínea em repouso
 - `chol`: colesterol circulante (mg/dl)
 - `fbs`: hiperglicemia em jejum (> 120mg/dl)
 - `restecg`: alteração no eletrocardiograma em repouso
 - `thalach`: frequência cadiaca máxima (bpm)
 - `exang`: ocorrência de angina em exercírcio
 - `oldpeak`: depressão em ST em exercírcio
 - `slope`: tipo da curva ST (cima, baixo ou reta)
 - `ca`: número de vasos maiores revelados na fluoroscopia (entre 0 e 3)
 - `target`: presença de doença cardíaca no paciente (`0` = controle, `1` = paciente com doença cardiovascular)
 
## Pré-Processamento

O pré-processamento de um banco de dados é uma etapa crucial quando se trabalha com ciência de dados - um bom pré-processamento é um pré-requisito para uma análise de qualidade. 
Normalmente, a primeira etapa de um pré-processamento seria lidar com valores nulos, porém esse banco de dados já veio parcialmente pré-processado por outros cientistas de dados, então essa etapa não será necessária. 

Então o que falta fazer?

Bem, em quesito de análise o banco de dados está pronto. Entretanto, nós podemos mudar algumas coisinhas para facilitar a *visualização* dos nossos dados.

Para que algumas visualizações funcionem bem, é preciso transformar algumas variáveis para um tipo de dado que o R entende bem: [Factors](https://www.datamentor.io/r-programming/factor/).

O **Factor** é um tipo de dado do R que é ideal para representar dados categóricos (como sexo, diagnóstico, tipo de dor) de uma maneira que é interpretável tanto por nós, humanos, como para a máquina. 

As funções `factor` e `ordered` criam, respectivamente, um Factor não ordenado e um ordenado. Vamos tomar exemplo as variáveis de sexo (`sex`) e de número de grandes vasos (`ca`).

Não faz sentido ordenarmos gênero - isto é, "masculino" não é maior ou menor que "feminino". Então nós podemos transformar `sex` em um Factor através da função `factor`.  Entretanto, a existe uma noção de ordenação na variável `ca`: ter três grandes vasos é maior que ter dois. Portanto em `ca`, nós usaremos a função `ordered`.

Para aplicar no nosso banco de dados, utilizamos a função `mutate` em conjunto:

```{r}
heart <- heart %>%
  mutate(sex = factor(sex),
         ca = ordered(ca),
         target = factor(target),
         cp = factor(cp),
         exang = factor(exang),
         slope = factor(slope),
         thal = factor(thal))
```

Agora que nossos dados estão bem pré-processados, vamos começar a visualizá-los!

## Analisando Variações

Existem duas grandes maneiras de explorar o nosso banco de dados, uma sendo a análsie de **variância**, isto é, analisar o comportamento de uma coluna em vários pacientes. A outra seria analisar o comportamento de multiplas colunas em relação a vários pacientes, uma análise de **covariância**.

Antes de começarmos a misturar várias colunas, vamos analisar algumas colunas isoladamente observando a variância delas.

Uma pergunta básica para fazer ao nosso banco de dados é: qual é a distribuição de sexo e de idade nele? É importante ter em mente essas distribuições para entender os limites de qualquer insight aqui produzido.

Para observar essas distribuições, podemos visualizá-las utilizando da biblioteca `ggplot`. Começando pelo sexo, o código básico para visualizar a quantidade de indivíduos de cada sexo como um gráfico de barra seria esse:

```{r}
ggplot(heart, aes(x = sex)) +
  geom_bar(aes(y = ..count.. / sum(..count..))) +
  labs(x = "Sexo", y = "Quantidade (%)") +
  ggtitle("Distribuição do Sexo")
```

O processo de criar um gráfico no `ggplot` é divido em linhas de código que vão dizer um aspecto específico do gráfico. É como se cada linha fosse um “bloquinho” que diz um pouco sobre o gráfico. Ao empilharmos vários bloquinhos nós temos um gráfico completo.

A primeira linha, `ggplot(heart, aes(x = sex))`, é uma espécie de base para o resto do gráfico: é nela onde o ambiente ggplot é criado com o banco de dados heart. Nela nós também dizemos ao R que o eixo X irá representar o sexo `(aes(x = sex))`.

A segunda linha, `geom_bar(aes(y = ..count.. / sum(..count..)))`, diz ao R que nós queremos criar um gráfico de barra aonde o eixo Y vai ser a razão da quantidade de pessoas de um sexo sobre o total de pessoas, ou seja, a porcentagem de pessoas daquele sexo. Nós usamos a fórmula `..count.. / sum(..count..)` pra calcular essa porcentagem.

Por fim, as últimas duas linhas são puramente estéticas. Elas dão legendas aos eixos X e Y e definem o título do gráfico. Perceba que sempre que nós vamos adicionar uma nova linha de código ao gráfico, é preciso terminar a linha anterior com +.

Para visualizar a distribuição de idade o processo é parecido. A grande diferença é que a idade é um tipo de dado contínuo, enquanto o sexo é discreto.

Existem vários métodos que permitem visualizar a distribuição de dados contínuos, aqui nós vamos utilizar o histograma, que é um primo do gráfico de barras utilizado acima.

```{r}
ggplot(heart, aes(x = age, y = ..count.. / sum(..count..))) +
  geom_histogram(binwidth = 5) +
  labs(x = "Idade", y = "Quantidade (%)") +
  ggtitle("Distribuição da Idade")
```

O código é bem parecido, mas o invés de utilizar a função `geom_bar`, utilizamos a função `geom_histogram`, que diz ao R que nós queremos desenhar um gráfico de histograma.

Na segunda linha, nós passamos o parâmetro `binwidth = 5` para a função de histograma, isso quer dizer que ele vai agrupar as idades em grupos de 5 anos.

As distribuiçãos da idade e do sexo do nosso banco de dados são informações exentremamente relevantes, mas elas por si só não dizem muito sobre doença cardíaca.
Para gerar insights desse problema, vamos começar a correlacionar variáveis com o objetivo de encontrar links interessantes que possam dizer algo sobre esse problema.

## Enfim, Correlações

Um primeiro passo para investigar as correlações - isto é, investigar como os nossos dados se relacionam entre si - é justamente calcular a **matriz de correlação**.

Uma matriz de correlação é computada ao calcular, para cada variável, qual é a sua correlação com todas as outras variáveis do banco de dados.  O resultado é uma matriz onde cada elemento vai ser o **coeficiente de correlação** entre duas colunas.

Existem _vários_ métodos que vão calcular o nível de correlação entre colunas, cada um com sua interpretação diferente. Uma bem comum de se usar no começo é o [método de Pearson](https://pt.wikipedia.org/wiki/Coeficiente_de_correlação_de_Pearson).

Para calcular essa matriz de correlação (no nosso código chamada de `cor_mat`), utilizamos:

```{r}
cor_matrix <- heart %>%
  mutate_if(is.factor, ~ as.numeric(as.character(.x))) %>%
  cor(method = "pearson")
```

Esse código é um pouco denso, vamos destrinchá-lo. 

A primeira linha cria uma variável `cor_matrix` e diz que o valor dela será o resultado das operações feitas nas duas linhas seguintes.
A segunda linha vai transformar todos os fatores do banco de dados `heart` em números, isso é necessário para calcular a matriz de correlação.
Por fim, a função `cor(method = "pearson")` calcula a matriz de correlação pelo método Pearson.

Podemos visualizar a matriz de correlação com
```r
View(cor_matrix)
```

```{r echo=FALSE}
datatable(cor_matrix)
```

O método de Pearson é ideal para observar correlações lineares e podemos interpretar seus coeficientes da seguinte maneira:

 - Valores próximos a `1.0` indicam uma correlação linear **positiva**
 - Valores próximos a `0.0` indicam que **não há correlação** linear
 - Valores próximos a `-1.0` indicam uma correlação linear **negativa**
 
Para facilitar a visualização dessa matriz, nós podemos gerar um gráfico chamado mapa de calor (_heatmap_, em inglês) das nossas correlações com o seguinte código:

```{r}
corrplot(cor_matrix, method = "color", type = "lower", diag = FALSE)
```

Nesse gráfico, nós podemos observar que o eixo X e Y representam as colunas do nosso banco de dados. Na intersecção de cada uma dessas colunas, podemos observar um quadradinho colorido. É justamente a cor desse quadrado que vai representar a relação entre duas colunas.

Quanto mais azul o quadrado, maior a correlação positiva entre duas colunas. De maneira análoga, quanto mais vermelho o quadrado, maior a correlação negativa entre duas colunas. Quadrados esbranquiçados indicam que não há correlação entre essas duas colunas.

Por exemplo, se observarmos a intersecção da variável `oldpeak` com `slope`, vemos que o quadrado é bem vermelho - elas estão correlacionadas negativamente.
Traduzindo para termos da área de saúde, o valor da depressão do segmento ST está correlacionado com o tipo do segmento ST observado.

É possível visualizar melhor essa relação por um gráfico de densidade:

```{r}
ggplot(heart) +
  geom_density(aes(x = oldpeak, fill = slope), alpha = 0.5) +
  labs(title = "Distribuição da Depressão ST", x = "Valor da Depressão", y = "Densidade") +
  scale_fill_discrete(name = "Tipo de Segmento ST", labels = c("Ascendente", "Descendente", "Reto"))
```

Segmentos ST retos (em azul) tendem a ter valores de depressão menores que segmentos descendentes e ascendentes. É curioso que segmentos ST ascendentes tendem a ter um valor de depressão maior que os decendentes.

Outra correlação que é possível observar é que indivíduos com frequências cardíacas máximas (`thalach`) maiores estão positivamente correlacionados codm a presença de doença cardíaca (`target`):

```{r}
ggplot(heart) +
  geom_density(aes(x = thalach, fill = target), alpha = 0.5) +
  labs(title = "Distribuição da Frequência Cardíaca Máxima", x = "Frequência Cardíaca Máxima (BPM)", y = "Densidade") +
  scale_fill_discrete(name = "Grupo", labels = c("Controle", "Doença Cardíaca"))
```