---
title: Doenças Cardivasculares - Análise Exploratória
date: 2020-05-23
hero: "/images/hero-2.jpg"
excerpt: Explorando um banco de dados de doenças cardiovasculares.
authors:
  - Guilherme Almeida
---

```{r setup, include=FALSE}
knitr::opts_chunk$set(echo = TRUE)
library(DT)
```

## Introdução

Compreendendo uma gama diversa de patologias, as doenças cardiovasculares estão entre as mais letais do mundo - com estimativas chegando à [17.9 milhões](https://www.who.int/en/news-room/fact-sheets/detail/cardiovascular-diseases-(cvds)) de mortes anuais segundo a WHO. Os fatores de risco para doenças cardiovasculares como um todo variam de fatores modificáveis - como estilo de vida sedentário - até aqueles não modificáveis - como idade e histórico familiar.

O objetivo desse tutorial é explorar um banco de dados com 303 pacientes, alguns controle e alguns com alguma doença cardivascular, buscando observar correlações entre nossas variáveis e como elas se relacionam com a literatura atual.

Esse tutorial é voltado para pessoas na área da saúde com interesse em ciência de dados. Eu sempre buscarei explicar o máximo possível a parte da programação, facilitando o aprendizado e permitindo o foco na análise de dados.

Para realizar as análises, o software de escolha será a linguagem de programação [R](https://www.r-project.org). Leia o [nosso tutorial](/) de como instalar R na sua máquina se você já não o tem instalado.

## Entendendo o Banco de Dados

O primeiro passo, e talvez um dos mais importantes, é conhecer seus dados. Entender _como_ está estruturado o seu banco de dados é fundamental para qualquer análise.
Para responder essa pergunta e várias outras que faremos no decorrer desse tutorial, utilizaremos um conjunto de ferramentas chamado Tidyverse. Nele nós vamos encontrar ferramentas para carregar, manipular, analisar e plotar o nosso banco de dados.

Vamos carregar o `tidyverse`:

```{r}
library(tidyverse)
```

Para trabalhar com o nosso banco de dados, é preciso carregar ele para o R. Utilizaremos o método `read_csv` para salvar nosso banco de dados a uma variável chamada `heart`:

```{r results='hide'}
heart <- read_csv("data/heart.csv")
```

Em R, nós damos um valor a uma variável qualquer usando o sintaxe `variavel <- valor`.
No caso acima, nós lemos o banco de dados do arquivo `heart.csv` e dá esse valor à variável `heart`.

Podemos visualizar a tabela com o código 
```r
View(table)
```

```{r echo=FALSE}
datatable(heart)
```

A tabela gerada acima mostra um pouco do nosso banco de dados. Para facilitar o processamento dos dados, a tabela já veio encodificada em números, isto é, o sexo do paciente não é representado por valores de texto como "masculino" e "feminino", mas sim por valores numéricos: 0 representando o sexo feminino e 1 representando o sexo masculino. 

Isso é _extremamente_ comum em ciência de dados pelo simples fato de que computadores não entendem textos muito bem. Para fazer com que o computador consiga entender e analisar os dados, é preciso que eles estejam em forma numérica.

É comum também nomear as colunas com nomes sem espaço ou acentos que são, em um primeiro momento, complicados de interpretar. Mas lendo a especificação do banco de dados, descobrimos que essas são as colunas e seus respectivos significados:

 - `age`: idade do paciente
 - `sex`: sexo da paciente
 - `cp`: tipo de dor no peito que o paciente está sentindo (`1` = angina típica, `2` = angina atípica, `3` = dor não classificada como angina e `4` = sem dor)
 - `trestbps`: pressão sanguínea em repouso
 - `chol`: colesterol circulante (mg/dl)
 - `fbs`: hiperglicemia em jejum (> 120mg/dl)
 - `restecg`: alteração no eletrocardiograma em repouso
 - `thalach`: frequência cadiaca máxima (bpm)
 - `exang`: ocorrência de angina em exercírcio
 - `oldpeak`: depressão em ST em exercírcio
 - `slope`: tipo da curva ST (cima, baixo ou reta)
 - `ca`: número de vasos maiores revelados na fluoroscopia (entre 0 e 3)
 - `target`: presença de doença cardíaca no paciente (`0` = controle, `1` = paciente com doença cardiovascular)
 
 Normalmente, o próximo passo seria pré-processar o banco de dados: remover valores nulos, arrumar colunas inexistentes e todos os problemas que encontrarmos. Por sorte, eses banco de dados já veio pré-processado e pronto pra uso.
 
## Analisando Variações

Existem duas grandes maneiras de explorar o nosso banco de dados, uma sendo a análsie de **variância**, isto é, analisar o comportamento de uma coluna em vários pacientes. A outra seria analisar o comportamento de multiplas colunas em relação a vários pacientes, uma análise de **covariância**.

Antes de começarmos a misturar várias colunas, vamos analisar algumas colunas isoladamente observando a variância delas. Como o banco de dados possui, para cada paciente, a informação se ele tem doença cardíaca ou não. Assim, nós vamos dividir o nosso banco de dados `heart` em dois: `control`, que vai conter apenas os controles, e `disease`, que vai conter apenas os pacientes com doenças cardíacas.

Para separar o nosso banco de dados, nós usaremos o método `filter` para filtrar apenas os pacientes que nós queremos:

```{r}
control <- heart %>%
  filter(target == 0)

disease <- heart %>%
  filter(target == 1)
```

A parte complicada do código acima é entender o que acontece do lado direito do `<-`. Pegue, por exemplo:

```r
heart %>%
  filter(target == 0)
```

Isso é a maneira de dizer ao R "pegue o nosso banco de dados `heart` e filtre todos os pacientes que tenham a coluna `target` igual a 0. Lembre que a variável `target` indica se o paciente tem doença cardíaca ou não. Agora que nós separamos nosso banco de dados, podemos realizar análises em grupo.

Antes de explorar variáveis específicas como angina e colesterol, vamos observar o comportamento da idade e sexo em relação a esses dois grupos através de gráficos.

No R, a biblioteca `ggplot` permite plotar todo tipo de gráfico que você pode imaginar de uma maneira bem fácil:

```{r}
ggplot(control) +
  geom_bar(aes(x = sex, y = ..count.. / sum(..count..)))
```
